ACORDAO-COMPLETO-2512769

ACÓRDÃO 4531/2022 ATA 27/2022 - PRIMEIRA CÂMARA

VISTOS, relatados e discutidos estes autos de aposentadoria, com fundamento nos arts. 1º, inciso V, e 39, inciso II, ambos da Lei 8.443, de 16 de julho de 1992, c/c o art. 259, inciso II, do Regimento Interno desta Corte de Contas, ACORDAM os Ministros do Tribunal de Contas da União, reunidos em sessão da 1ª Câmara, ante as razões expostas pelo Relator, em:
9.1. considerar ilegal o ato constante da peça 2, relativo à aposentadoria de Maria Yury Travassos Ichihara, negando-lhe o correspondente registro, nos termos do art. 260, § 1º, do Regimento Interno desta Corte de Conta; 
9.2. dispensar o ressarcimento das importâncias recebidas indevidamente de boa-fé, com fulcro na Súmula 106, desta e. Corte de Contas;
9.3. determinar ao órgão de origem que:
9.3.1. comunique à interessada o inteiro teor deste Acórdão, com fundamento nos arts. 71, inciso IX, da Constituição Federal e 262 do Regimento Interno desta Corte de Contas, no prazo de 15 (quinze) dias, contados a partir da ciência da presente deliberação, e, após, faça cessar os pagamentos decorrentes do ato ora impugnado, sob pena de responsabilidade solidária da autoridade administrativa omissa;
9.3.2. alerte a Sr.ª Maria Yury Travassos Ichihara, no sentido de que o efeito suspensivo proveniente da interposição de eventuais recursos, caso não providos, não a exime da devolução dos valores indevidamente percebidos após a notificação;
9.3.3. envie a esta Corte de Contas, no prazo de 30 (trinta) dias, por cópia, comprovantes de que a interessada teve ciência desta deliberação; 
9.3.4. emita, no prazo de 30 dias, com fundamento nos arts. 262, caput e § 2º, do Regimento Interno, e 19, § 3º, da Instrução Normativa 78/2018, novo ato de aposentadoria em que os dados informados na ficha financeira da inativa correspondam fielmente à estrutura remuneratória paga no mês da sua vigência, para oportuna deliberação desta Corte de Contas;
9.4. dar ciência desta deliberação ao Ministério da Saúde;
9.5. determinar à Sefip que:
9.5.1. acompanhe o cumprimento das determinações elencadas nos itens 9.3.1 a 9.3.4 deste Acórdão;
9.5.2. arquive os autos.

Pessoal. Atos de Aposentadoria da unidade emissora MINISTÉRIO DA SAÚDE

Primeira Câmara

Ministério da Saúde.

3. Interessada: Maria Yury Travassos Ichihara, CPF XXX.027.235-XX.

13.1. Ministros presentes: Walton Alencar Rodrigues (Presidente), Benjamin Zymler, Vital do Rêgo e Jorge Oliveira.
13.2. Ministros-Substitutos presentes: Augusto Sherman Cavalcanti (Relator) e Weder de Oliveira.

AUGUSTO SHERMAN

Cuidam os presentes autos da aposentadoria de Maria Yury Travassos Ichihara, no cargo de Médico do Ministério da Saúde, conforme os termos constantes da peça 2, cujo ato foi encaminhado ao Tribunal por intermédio do sistema Sisac, na sistemática definida na IN 78/2018, com parecer do órgão de Controle Interno pela legalidade.
2.		A unidade técnica, ao analisar os fundamentos legais da concessão bem como as informações prestadas pelo órgão do controle interno, lavrou a instrução final vista à peça 15, adiante parcialmente transcrita, com eventuais ajustes de forma:
" (...) 
EXAME TÉCNICO
A Sefip elaborou instrução inicial com proposta de que o ato fosse considerado prejudicado por perda de objeto, ante o falecimento da ex-servidora (peça 4) .
O Ministério Público, ao constatar que houve equívoco em relação ao óbito da servidora  e que ela continuava ativa na folha de pagamento do órgão, propôs o retorno dos autos à Sefip para que fosse analisada a aposentadoria inicial de Maria Yury Travassos Ichihara, manifestando-se quanto ao pagamento da parcela "VPNI ART. 62-A LEI 8.112/1990-AP", no valor de R$ 993,62 (peça 10) .
O Relator aquiesceu à proposta do Ministério Público (peça 11) .
A interessada aposentou-se, voluntariamente, com proventos integrais, com base no ar. 3º da EC 47/2005. Contatou-se no contracheque atual da ex-servidora o pagamento da rubrica "VPNI ART. 62-A LEI 8.112/1990-AP", no valor de R$ 993,62 (peça 12) , sem registro de função exercida consignada no respectivo ato (peça 2, p. 3) .
7.	Ante o exposto, a concessão está irregular.
CONCLUSÃO
8.	A abrangência e a profundidade das verificações levadas a efeito fundamentam convicção de que o ato 143993/2019 deve ser considerado ilegal, ante o pagamento da rubrica "VPNI ART. 62-A LEI 8.112/1990-AP", sem a identificação da função e período exercido, registrado no ato submetido ao crivo deste Tribunal.
 (...) ".
3.	O Ministério Público, neste ato representado pelo Procurador Rodrigo Medeiros de Lima, mediante o Parecer espelhado à peça 18, anuiu à proposição da unidade técnica instrutiva.
É o Relatório.

não há.

Procurador Rodrigo Medeiros de Lima.

PESSOAL. APOSENTADORIA. PAGAMENTO DE PARCELA ALUSIVA A "QUINTOS/DÉCIMOS" INCORPORADOS SEM REGISTRO DO EXERCÍCIO DA CORRESPONDENTE FUNÇÃO COMISSIONADA. ILEGALIDADE. NEGATIVA DE REGISTRO. DETERMINAÇÕES. CIÊNCIA.

APOSENTADORIA (APOS)

Versam os presentes autos acerca a aposentadoria de Maria Yury Travassos Ichihara, no cargo de Médico do Ministério da Saúde. 	
2.	Preliminarmente consigno que, na instrução inicial, a unidade técnica propôs que a análise de mérito do ato concessório em questão fosse considerada prejudicada pela perda do objeto em decorrência do falecimento da interessada. O representante do Ministério Público, na ocasião, lavrou o Parecer inicial visto à peça 10, via do qual assegurou que não havia registro do óbito da inativa no sistema CPF da Receita Federal do Brasil. Por essa razão, sugeriu o retorno dos autos à Sefip para análise da concessão devendo manifestar-se quanto à parcela de "VPNI ART. 62-A LEI 8.112/90 - AP", no valor de R$ 993,62, constante do contracheque da interessada (peça 8) , mas sem informações no ato em apreço quanto ao pagamento dessa parcela como também do exercício de funções comissionadas que deu lugar à incorporação da vantagem. Mediante o despacho constante da peça 11, acolhi a sugestão do Ministério Público restituindo os autos à unidade instrutiva para os fins colimados.
3.	A unidade técnica lavrou, então, a instrução final espelhada à peça 15, por meio da qual informou que a interessada se aposentou na modalidade voluntária, com proventos integrais, com base no ar. 3º da EC 47/2005, e que restou constatado no contracheque atual da ex-servidora o pagamento da rubrica "VPNI ART. 62-A LEI 8.112/1990-AP", no valor de R$ 993,62 (peça 12) , sem registro de função exercida no respectivo ato (peça 2, p. 3) . Concluiu, a unidade especializada, pela ilegalidade da aposentadoria em apreço com negativa de registro do respectivo ato concessório, proposição a que anuiu o Ministério Público, conforme os termos do Parecer visto à peça 18.
4.	A meu sentir, não se trata de inépcia do ato por terem sido, tanto a indigitada rubrica quanto as informações relativas a eventuais funções comissionadas exercidas, que supostamente dariam suporte ao pagamento da parcela em questão, omitidas no campo "ficha financeira" do formulário próprio visto à peça 2.
5.	Assim, a despeito de o ato ora submetido ao exame desta Corte de Contas não apresentar algum tipo de inconsistência, não há dúvida de que a interessada vem recebendo, irregularmente, uma parcela remuneratória sem que haja registro de sua origem ou da sua razão de ser, o que conduz à conclusão de que o ato em exame não espelha fielmente as condições sob as quais a interessada passou para a inatividade, de sorte que sua aposentadoria não poderá prosperar  nos moldes em que foi concedida, sem prejuízo de que novo ato seja emitido e encaminhado a este Tribunal para oportuna deliberação.
6.	Consigno, por derradeiro, que o ato em análise deu entrada nesta Corte de Contas em prazo inferior a cinco anos, não sendo aplicável, portanto, a orientação do STF consubstanciada no RE 636.553/RS, aplicando-se, por fim, o Enunciado 106 da Súmula de Jurisprudência deste Tribunal quanto ao ressarcimento das importâncias indevidamente recebidas de boa-fé, até a data do conhecimento desta deliberação. 
	Ex positis, acolhendo a proposta alvitrada pela unidade técnica e o Parecer do representante do Ministério Público, manifesto-me por que o Tribunal aprove o acórdão que ora submeto à deliberação deste Colegiado. 
TCU, Sala das Sessões, em 9 de agosto de 2022.
AUGUSTO SHERMAN CAVALCANTI 
Relator